臺灣高等法院臺南分院民事判決　94年度再易字第17號
再審　原告　神電電信工程有限公司
　　　　　　　　　　　號
法定代理人　朱初連
訴訟代理人　陳義和
訴訟代理人　林松虎　律師
再審　被告　台灣台南監獄
法定代理人　廖德富
上列當事人間請求給付違約金事件，再審原告對於中華民國94年
3月31日本院91年度上易字第212號確定判決提起再審之訴，本院
未經言詞辯論，判決如下：
    主  文
再審之訴駁回。
再審訴訟費用由再審原告負擔。
    事  實
甲、再審原告方面：
一、聲明：求為判決：(一)原確定判決關於再審原告敗訴部分廢棄
    。(二)上開廢棄部分，再審被告在第一審之訴及其假執行之聲
    請均駁回。
二、陳述：
  (一)按當事人發現未經斟酌之證物或得使用該證物者，如經斟酌
    可受較有利益之裁判時，得以再審之訴對於確定終局判決聲
    明不服，民事訴訟法第496條第1項第13款定有明文。而所謂
    當事人發現未經斟酌或得使用該證物，係指前訴訟程序事實
    審之言詞辯論終結前已存在之證物，因當事人不知有此致未
    經斟酌，現始知之，或雖知有此而不能使用，現始得使用者
    而言。又再審之訴應於30日不變期間內提起，固為同法第50
    0條第1項所明定。惟依同條第2項規定，再審之理由發生或
    知悉在後者，均自知悉時起算。查本件原確定判決係於民國
    （下同）94年4月11日送達再審原告。再審原告係於94年3月
    15日向台灣台南地方法院為證據保全之聲請，並經該院裁准
    ，於同年4月15日至再審被告處為證據保全。再審原告於同
    年4月20日聲請閱覽上開證據保全卷，並於同年4月25日獲准
    閱卷後，始發現有未經斟酌之證物即證據保全卷內附件一至
    附件四及筆錄。有台灣台南地方法院94年度聲字第362號保
    全證據事件卷、閱卷聲請狀、民事閱卷聲請單可稽。而上開
    證物如經斟酌，再審原告應可受較有利之裁判。再審原告於
    94年5月27日以民事訴訟法第496條第1項第13款之事由提起
    本件再審之訴，於法自未逾30日之不變期間，合先敘明。
  (二)原確定判決為再審原告敗訴之判決，係以監視系統更新及整
    合工程之目的，除更新原有監視設備及擴充原有之監視設備
    功能外，並須整合原有3臺影像矩陣處理主機，採購單上雖
    係載明「一式」，依規範說明書及台南監獄監視系統發包前
    履勘廠商登記表之記載，足以得知該監視系爭矩陣處理主機
    之需求應為三臺主機，而非一臺。再審原告既未依契約之約
    定給付三臺矩陣處理主機，其提出一部給付，不得謂為已依
    債務本旨提出，再審被告拒絕受領不負遲延責任，再審被告
    得依給付遲延之規定行使其權利為其論據。
    惟查：再審原告於前訴訟程序中，一再抗辯稱：90年8月30
    日下午3時開協調會，主席副典獄長結論：因協調無結果，
    要求再審原告函文停工，故再審原告以最速件於8月31日函
    送至再審被告處申報停工，工期不予計算。停工後並未復工
    ，那來逾期等語，並聲請鈞院命再審被告提出該日協調會會
    議記錄及本件工程預算表。然原確定判決就此重要攻擊防禦
    方法均未審酌，且亦未命再審被告提出90年8月30日協調會
    會議記錄及本件工程預算表。是90年8月30日之協調會雙方
    是否有達成停工協議之有關證物，自屬言詞辯論終結前已存
    在之證物，而上開證物因再審被告迄未提出，致使不能使用
    。今由證據保全程序之勘驗筆錄及保全之書證，即可證明再
    審原告之上開停工協議之抗辯，並非無據。
  (三)按法院認應證之事實重要，且舉證人之聲請正當者，應以裁
    定命他造提出文書。又他造依法律規定得請求交付或閱覽者
    ，或為他造之利益而作之文書，當事人有提出之義務。民事
    訴訟法第343條、第344條第1項第2、3款分別定有明文。查
    兩造確有於90年8月30日就本件系爭工程關於標單上所載「
    影像系統矩陣處理主機」「一式」，究竟係指一台或三台之
    爭議事宜，在再審被告處召開協調會。參加者再審被告方面
    有主席即副典獄長蕭山城、水電導師張建彥、總務科人員謝
    建賢、代總務科長薛正吉、祕書張惠郎、會計室主任陳永全
    、政風室主任郭文賢等人。再審原告方面由經理陳義和代表
    、員工謝裕彬、廠商韓榮華亦在場。開會當天確實有製作會
    議記錄，並經與會者簽名，且開會時除再審原告之代表人陳
    義和有錄音外，再審被告方面亦有錄音。再審被告於前訴訟
    程序中一直拒絕提出該協調會會議記錄，且於保全證據時隱
    匿該協調會會議記錄及錄音帶，致無法於保全上開證物，就
    上開證物之內容為公平之判斷。苟該會議記錄及錄音帶內容
    ，確有雙方同意停工之協議，則系爭工程於復工前自無遲延
    交付情事，再審被告自無由對再審原告為本件違約金之請求
    。是上開證物如經斟酌，再審原告應可受較有利之判決無疑
    。
  (四)再審被告之職員謝建賢於證據保全程序勘驗時，稱90年8月
    30日當天協調會其未作記錄，顯與事實不符。蓋再審原告之
    代表人陳義和確實在當日之會議記錄簽名。且再審原告負責
    現場施作之員工謝裕彬亦在場目睹，確有會議記錄一事。參
    以保全證據卷內之附件四（即張建彥之簽）於會計室時，亦
    有記載「記錄事項後請協調廠商簽名」。況再審被告為政府
    機關，為釐清責任，於與廠商開協調會時均有製作會議記錄
    。且兩造就系爭工程之爭議事宜，除當日之協調會議外，另
    於91年1月24日、30日、2月5日亦有開協調會，並均有詳盡
    之會議記錄，有上開會議記錄可佐。益證再審原告主張8月
    30日之協調會議確有會議存在，堪信為真實。謝建賢之陳述
    ，顯有違再審被告之作業常規，殊不足採。
  (五)依保全證據事件所保全之證物附件二（即再審原告致再審被
    告函）所示，該函之發文日期為90年8月31日，再審被告亦
    係於同日收件。依該函之主旨亦記載：「民國九十年八月三
    十日下午十五時三十分與貴監召開工程協調會，因矩陣主機
    之數量及功能規格雙方無法達成協議，函請貴監准予本公司
    申請停工，請查照」，並於說明欄二記載：「．‥但本公司
    於器材型錄送審時，貴監監工水電張建彥導師認為矩陣主機
    應為三台，不是一台矩陣主機，因此雙方認知差異甚大，為
    釐清差異認知，本公司聲明於民國90年8月31日起申報停工
    至復工止，停工期間之工期不應計算入，並請貴監能多參訪
    其他各監所或第三者專業公證人士或請公平交易委員會申訴
    裁決。三、依本合約第19條履約爭議規定辦理。」等語。再
    審被告之導師張建彥於上開函件亦簽註：「一、本監於八月
    三十日下午十五時三十分與神電電信公司招開工程協調會。
    二、由於矩陣主機問題，雙方認知差異，無法達成協調會的
    目的，因此神電電信公司提出停工申請書，協調後再復工。
    三、擬請上級長官再次招開協調會，來順利達成本監監視系
    統工程完滿完工」等語。再審被告之作業科長薛正吉則簽稱
    ：「擬：矩陣主機認知問題，擬再行協調解決，以便順利施
    工」等語。又依合約書第10條（三）約定：「除天災或事變
    等不可抗力外，廠商不得於任何理由要求延長履約期限。但
    非可歸於廠商之事由，經機關認可者（以書面向機關申請）
    不在此限。」。由上述再審原告之申請函時間及其內容，與
    再審被告之職員張建彥、薛正吉於該函上所簽註之意見，可
    見再審原告主張90年8月30日之協調會議，雙方就矩陣主機
    究為1台或3台之認知爭議未解決前，有達成暫時停工之結論
    至明。否則再審原告不可能於翌日依上開合約第10條（三）
    之定以書面申請。又當時雙方就暫時停工之日期，均同意以
    再審原告以書面申請停工之日期為準。
  (六)按當事人無正當理由，不從提出文書之命者，法院得審酌情
    形認他造關於該文書之主張或依該文書應證之事實為真正。
    民事訴訟法第345條第1項定有明文。再審被告若經鈞院命其
    提出上述會議記錄及錄音帶，而無正當理由拒絕提出時，請
    依前開規定，認再審原告就雙方確有停工協議之主張為真正
    。則系爭工程既已經再審被告同意自90年8月30日起停工，
    迄因雙方認知之差異尚未解決，而未復工。從而停工期間之
    日數將不列入工期，則本件系爭工程之履約期限自屬未到期
    ，當然無遲延給付情事。是再審被告依合約書第11條規定，
    請求再審原告給付違約金，自屬無據，不應准許。
三、證據：除聲請裁定命再審被告提出90年8月30日之協調會會
    議記錄及錄音帶，並提出台灣台南地方法院94年度聲字第36
    2號保全證據事件卷影本、閱卷聲請狀、民事閱卷聲請單為
    証。
乙、再審被告方面：
    本件未經言詞辯論，無聲明陳述可記載。
丙、本院依職權調閱本院91年度上易字第212號及原審法院94年
    度聲字第362號民事卷宗。
    理  由
一、再審原告起訴主張：本院91年度上易字第212號確定判決，
    准再審被告之請求，命再審原告給付違約金，確定判決係以
    兩造間契約約定之矩陣處理主機為3台，再審原告未依契約
    之給付3台矩陣處理主機，僅提出1台，再審原告提出一部給
    付，不得認係依債務本旨提出，再審被告拒絕受領不負遲延
    責任，再審原告之給付乃不完全給付，係可歸責於再審原告
    之事由所生，再審被告依給付遲延之規定，請求再審原告給
    付違約金為有理由為其論據，再審原告發現有未經斟酌之證
    物，即台灣台南地方法院94年度聲字第362號證據保全卷內
    附件一至附件四及筆錄資料，上開證物如經斟酌，再審原告
    應可受較有利之裁判，爰依民事訴訟法第496條第1項第13款
    規定，提起再審之訴，求為判決廢棄本院91年上易第212號
    確定判決關於再審原告敗訴部分，並駁回再審被告在第一審
    之訴及假執行聲請等語。
二、經查：
  (一)按再審之訴應於30日不變期間內提起，固為同法第500條第1
    項所明定。惟依同條第2項規定，再審之理由發生或知悉在
    後者，自知悉時起算。查再審原告主張，其係於94年4月11
    日收受本院前開判決，於同年3月15日（應係18日），其向
    台灣台南地方法院聲請保全証據，法院於同年4月15日准其
    聲請，至再審被告處所進行證據保全程序，再審原告於同年
    4月20日（應係19日）聲請閱覽證據保全卷宗，於同月25日
    閱卷後，發現證據保全卷內附件一至附件四及筆錄資料之証
    物之事實，已據其提出民事閱卷聲請狀、閱卷申請單為証，
    堪以採信。則其於94年5月27日，提起本件再審之訴，因再
    審原告之住所非在本院管轄區域內，加計在途期間後，未逾
    30日之不變期間，合先敘明。
  (二)次按當事人發現未經斟酌之證物或得使用該證物者，如經斟
    酌可受較有利益之裁判時，得以再審之訴對於確定終局判決
    聲明不服，此觀民事訴訟法第496條第1項第13款規定自明。
    所謂當事人發現未經斟酌或得使用該證物，係指前訴訟程序
    審之言詞辯論終結前已存在之證物，因當事人不知有此致未
    經斟酌，現始知之，或雖知有此而不能使用，現始得使用者
    而言。又本條款「如經斟酌可受較有利益之裁判」，乃係指
    從該証物本身作形式上觀察，足認再審原告能受較有利益之
    裁判者而言。查：再審原告主張，其發現之新証物，共有五
    項，茲分述如下：
    (1)台灣區電信工業同業公會91年4月19日致再審原告之函，
      查此項証物，早於前程序原審、本院前審程序中已提出（
      原審91年度訴字第1002號卷、第178頁，本院91年度上易
      字第212號卷，第73頁），依上開說明，自不能認係新証
      物。而本院91年上易字第212號卷，93年8月30日之準備程
      序筆錄，既係前程序之開庭記錄，更非本條款所謂新証物
      。
    (2)94年度聲字第362號卷內之附件一至附件四等新証物部分
      ，附件一係再審被告向再審原告發函表示已收到再審原告
      之信函，表示將於90年8月30日召開工程協調會，請再審
      原告派員參加，附件二，則係再審原告90年8月31日發函
      再審被告，其主旨係向再審被告申請准予停工，附件三、
      四，則係再審被告之職員（總務科）張建彥於90年8月30
      日協調會議後，就會議經過所作之簽呈（其上有相關人員
      之職章，與加註意見），經查：各該証物，早於前程序中
      即已由再審原告提出（附件一，見原審卷第90頁、第146
      頁，附件二，同卷第87頁、本院卷一，第71頁，附件三、
      四，原審卷第144頁），各該証物，既已於前程序中提出
      ，自無所謂發現「新証物」之可言。
    (3)至於原審法院94年度聲字第362號保全証據程序，法院於
      94年4月15日之筆錄，則係於前程序終結後（94年3月15日
      辯論終結），始完成之筆錄，既非前程序終結前已存在者
      ，自非本條款之所謂「新証物」。
    (4)綜上所述，再審原告主張，其發現新証物，若受斟酌將受
      較有利益之判決云云，自非可採。
  (三)末按對於第二審確定終局裁判，如就足影響於判決之重要證
    物漏未斟酌者，固得依民事訴訟法第497條規定，提起再審
    之訴。惟查依再審原告之書狀記載，其係以上開4項附件之
    証物，欲以之証明，兩造間於90年8月30日協調會時，確有
    會議記錄並錄音，若再審被告於前程序中，依民事訴訟法第
    344條第1項規定，提出上開書証、物証，法官斟酌會議記錄
    、錄音帶之內容，即可查知兩造間有達成暫時停工結論，伊
    即不負遲延責任，其必受較有利之判決等語。查再審原告於
    前程序中，固曾聲請法院命再審被告提出會議記錄（91年度
    上易字第212號卷2，第156頁反面，卷3，第55頁），前程序
    就此項聲請，未命再審被告提出錄音帶或會議記錄，縱認此
    項証物，構成本款之再審事由，惟按：就足以影響判決之重
    要証物原確定判決是否漏未斟酌，於當事人收受判決時，即
    可知悉，是其再審法定期間，應自判決正本送達再審原告時
    起算，並無民事訴訟法第500條第2項但書「知悉在後者，自
    知悉時起算」之適用，查再審原告係於94年4月11日收受判
    決，其於5月27日始提起本件再審之訴，亦屬不合法。即令
    再審原告嗣後再以本款事由提起再審之訴，亦顯不合法，以
    免徒費程序費用。
三、綜上所述，本件再審之訴，顯無再審理由，爰不經言詞辯論
    ，逕以判決駁回之。又本件雖經準備程序，係因法院認有傳
    訊問當事人之必要，乃傳訊再審原告加以闡明，依最高法院
    44年度台上字第566號判例意旨，仍可不經言詞辯論逕行以
    判決駁回本件訴訟，併予敘明。
四、結論：本件再審之訴為無理由，依民事訴訟法第502條第2項
    、第78條，判決如主文。
中　　華　　民　　國　　94　　年　　9　　月　　19　　日
                  民事第五庭    審判長法　官　張世展
                                      法　官　王浦傑
                                      法　官　吳上康
上為正本係照原本作成。
不得上訴。
中　　華　　民　　國　　94　　年　　9　　月　　20　　日
                                      書記官  易慧玲
                                                 K
